【裁判字號】    98,上易,56
【裁判日期】    980610
【裁判案由】    損害賠償
【裁判全文】
臺灣高等法院臺中分院民事判決  98年度上易字第56號
上  訴  人  甲○
訴訟代理人  繆璁律師
被  上訴人  丙○○
被  上訴人  乙○○
前列二人共同
訴訟代理人  陳金村律師
上列當事人間損害賠償事件，上訴人對於中華民國臺灣台中地方
法院97年度訴字第2110號判決提起上訴，本院於98年5月27日言
詞辯論終結，判決如下：
    主  文
上訴駁回。
第二審訴訟費用由上訴人負擔。
    事實及理由
一、被上訴人於原審起訴主張：被上訴人二人前遭上訴人與訴外
    人白忠正共同詐欺，而與上訴人就坐落台中縣大甲鎮○○段
    482地號土地及其上建物（下稱系爭不動產），簽訂不動產
    買賣契約（下稱系爭買賣契約）。被上訴人嗣因發現被詐欺
    之情，乃依法撤銷系爭買賣契約，並拒絕辦理系爭不動產所
    有權移轉登記事宜。惟上訴人竟向台灣台中地方法院對被上
    訴人聲請假處分裁定而查封系爭不動產，另對被上訴人提起
    系爭不動產所有權移轉登記之本案民事訴訟。上訴人所提起
    之系爭不動產所有權移轉登記民事訴訟，業經法院三審判決
    上訴人敗訴確定，另上訴人與訴外人白忠正被訴刑事詐欺部
    分，前經被上訴人對其二人提起刑事自訴後，由本院以96年
    度上易字第767號刑事判決上訴人有罪在案。被上訴人於獲
    本案民事訴訟勝訴確定後，始得聲請撤銷上開假處分之執行
    ，並於97年6月9日塗銷上開假處分查封登記，惟被上訴人因
    遭上訴人不當之假處分，致受有新台幣（以下同）857,800
    元之損害，為此爰依民法第184條、第195條第1項前段規定
    ，求為判命上訴人賠償被上訴人每人各財產上損害35萬元及
    精神慰撫金15萬元，合計各50萬元之判決。原審判命上訴人
    應給付被上訴人各精神慰撫金15萬元及自97年8月27日起至
    清償日止，按年息百分之五計算之利息，並駁回被上訴人其
    餘之訴（此未據聲明不服），上訴人就其敗訴部分提起上訴
    ，被上訴人答辯聲明：上訴駁回；第一、二審訴訟費用由上
    訴人負擔。
二、上訴人則以：
  (一)否認有被上訴人所主張及刑事判決所判認之詐欺行為。被上
    訴人前委由訴外人白忠正所經營之「寶田好房屋仲介有限公
    司（下稱寶田好公司）仲介出售不動產。因系爭不動產上存
    有被上訴人與他人間為期5年之土地租賃契約，他人並供為
    餐廳使用中，因承租人表示至少要支付600萬元權利金始願
    搬遷，被上訴人無法排除該租賃契約，嗣乃改約定賣方實拿
    2,760萬元之總買賣價金，其餘排除租賃一事，則交由仲介
    或買主處理，總買賣價金超過2,760萬元部分即歸仲介公司
    取得。
  (二)上訴人與訴外人白忠正因為甥舅關係，知悉此一買賣仲介個
    案，上訴人基於為子置產之意乃同意購買系爭不動產，上訴
    人並非如被上訴人所稱係「白忠正為隱瞞被上訴人而勾串找
    來之人頭」。另系爭不動產買賣價金之來源，均係上訴人自
    有資金，與訴外人白忠正無關，上訴人實係善意第三人。因
    被上訴人簽約後無端主張上訴人與訴外人白忠正共同對伊為
    詐欺行為，並為撤銷出賣之意思表示，被上訴人所為對上訴
    人而言，自屬無據，上訴人乃依法聲請假處分，自無被上訴
    人所稱出於故意或過失不法侵害被上訴人權利之侵權行為可
    言；被上訴人復未具體指明上訴人究係違反何種保護他人之
    法律，被上訴人依民法第184條第2項規定請求賠償，亦非有
    據。又被上訴人就因果關係存在部分，並未舉證證明；另上
    開假處分係因上訴人提起之本案訴訟判決確定後，由被上訴
    人聲請鈞院裁定撤銷假處分，非屬因假處分自始不當而撤銷
    ，被上訴人依此請求損害賠償，仍屬無據。
  (三)訴外人白忠正與上訴人在上開民、刑事訴訟中受敗訴及有罪
    判決之主因，乃係未及時於刑事第二審審理前提出：「賣方
    不付仲介費用、且由仲介負責排除租賃權，溢價部分則歸仲
    介取得」、「上訴人另已支付仲介280萬元以充仲介服務費
    及其溢價獲利」等理由，嗣因於刑事二審中始提出此一事證
    ，乃未獲採信。上訴人獲判詐欺未遂有罪之理由，無非係認
    定系爭不動產之買賣價金326萬元與市價顯不相當云云，但
    歷審判決均未審酌上訴人實際買受取得系爭不動產之對價為
    1,206萬元（即價金326萬元＋仲介費280萬元＋排除租賃費
    用600萬元），而非326萬元。
  (四)被上訴人所為損害金額之計算，亦非實在，蓋因系爭不動產
    於假處分期間，仍持續出租予他人供為餐廳使用迄今，另被
    上訴人所主張之精神損害及委任律師等費用，於法無據。又
    被上訴人所有之同段第481、482-1地號土地原委託仲介銷售
    之金額為1,860萬元，嗣係以2,430萬元之價格出售，被上訴
    人因而獲有570萬元之額外利益，若鈞院認為被上訴人主張
    受有所失利益之損害，則亦應扣除被上訴人此部分所獲利益
    570萬元。
  (五)上訴聲明：(1)原判決除免假執行部份外，關於命上訴人給付
    被上訴人丙○○15萬、被上訴人乙○○15萬及自民國97年8
    月27日起至清償日止，按年息百分之五計算之利息與該部分
    假執行之宣告暨命負擔訴訟費用部份之裁判均廢棄；(2)上開
    廢棄部份被上訴人在第一審之訴及其假執行之聲請均駁回；
    (3)第一審廢棄部份及第二審訴訟費用均由被上訴人負擔。
  (六)上訴人另於本院補陳：
  1.上訴人係透過合法之訴訟手段，請求司法機關保全並確認其
    與被上訴人間之私權紛爭，雖上訴人在該訴訟之結果為敗訴
    確定，惟此係就其因該訴訟敗訴之結果應負擔法律上之不利
    益，尚難謂上訴人最初合法之訴訟行為，因敗訴確定之結果
    ，即轉變為侵權行為，而應負擔被上訴人人格法益之非財產
    上損害賠償責任，走上訴人之訴訟行為既無不法，被上訴人
    即無名譽或精神等人格法益受上訴人不法侵害可言。
  2.對於自有財產之處分自由權利被侵害，不得依民法第l95條
    第1項前段規定，請求精神上之損害賠償：
  (1)按不法侵害他人之身體、健康、名譽、自由、信用、隱私、
    貞操，或不法侵害其他人格法益而情節重大者，被害人雖非
    財產上之損害，亦得請求賠償相當之金額。其名譽被侵害者
    ，並得請求回復名譽之適當處分，民法第195條第1項定有明
    文。即人格法益受他人不法之侵權行為而得請求非財產上損
    害之請求權要件，前提必須係權利人因他人之侵權行為導致
    其人格法益受有侵害始可。
  (2)所謂「對於自有財產之處分自由權利」並非人格權，「對於
    自有財產之處分自由權利」受侵害，並不致導致其人格法益
    受有侵害，被上訴人既無名譽或精神等人格法益受不法侵害
    ，則其依民法第195條第1項定，請求非財產上損害賠償，自
    屬依法無據。
三、本院得心證之理由：
  (一)經查，訴外人即舒飾公司法定代理人唐信萬前於93年12月9
    日即已向訴外人寶田好公司行銷人員鍾佳燕表明願以每坪85
    ,000元對價，購買第481、482-1地號土地，訴外人鍾佳燕旋
    即將之交付予訴外人白忠正，惟訴外人白忠正於原審民事事
    件審理中到庭證稱：大約於93年12月底時，曾以電話告知被
    上訴人有人出700多萬元要買第482地號土地，被上訴人認太
    便宜，不要賣等語。則依其所述加計訴外人唐信萬所願出價
    之2,430萬元購買之第481、482-1地號土地，則上開三筆土
    地在93年12月底時，計有3,000萬元以上之可售出價值，業
    超過被上訴人93年11月29日原所委任代理銷售之2,990萬元
    價格。按諸常理，訴外人白忠正理應迅即通知被上訴人三筆
    土地業均有人承買之情。然訴外人白忠正於上開民事案件審
    理中另證述：94年1月5日簽約當天並未告知被上訴人訴外人
    唐信萬業已給付斡旋金一情。訴外人白忠正反而另於94年1
    月2日使被上訴人另立一份新的房地產委任代理銷售契約書
    ，並約定三筆土地之委託總價格降為2,760萬元。訴外人白
    忠正苟非隱匿訴外人唐信萬已給付斡旋金並願以2,430萬元
    購買第481、482-1地號土地之情，被上訴人當無捨高價不售
    反而同意降價之理。
  (二)訴外人唐信萬於前案審理中另證述：當時仲介公司（指寶田
    好公司）只說第481、482-1地號二筆土地要賣，伊不知第48
    2地號土地也要一併賣，如仲介公司有告知上開三筆土地一
    同出售，伊願以每坪85,000元同時購買等語。上訴人雖辯稱
    因系爭482地號土地上有5年之租賃契約存在，因租方要求補
    償，影響其價值云云。然查，第481、482-1地號土地亦同有
    租約存在，參酌第481、482-1地號土地成交價每坪價值85,0
    00元，按理位置較近中山路之系爭482地號土地，縱賣方不
    負排除租賃權，然系爭第482地號土地出租期間，如無特別
    約定，依通常交易常態，日後收取租金之權利多移轉歸買方
    取得，買方即有租金可供收取，當無使系爭第482地號土地
    之價值由每坪85,000元暴跌至每坪僅剩26,000元價值之理。
  (三)上訴人對其購買系爭不動產之資金來源與經過，於原審前案
    中陳稱：伊委由白忠正代尋買賣標的物，93年12月中下旬，
    白忠正告知已找到，隔天伊自行前往該地點（系爭482號土
    地），白忠正有拿地籍圖、土地登記簿謄本給伊，但沒有陪
    伊去看土地，伊出價約310萬元，後白忠正問伊326萬元是否
    可接受，簽約當日未提及租金收取問題，簽約現金100萬元
    ，其中80萬元是簽約前一個多月前先標會，會首為卓吉安，
    採內標制，伊跟二會，標會時間倒數第三、四會，在此之前
    已標過一會，住桃園的會首卓吉安拿80萬元現金到臺中給伊
    ，伊一直存於家中等語（見台中地方法院94年度訴字第1040
    號卷第151頁至第154頁）。然訴外人白忠正於該案審理中以
    證人身分則證稱：簽約前，伊帶甲○去看過系爭482地號土
    地及其上建物，但不曾拿地籍圖、土地登記簿謄本給甲○看
    過，但簽約後，甲○到伊店中，伊才拿出等語（見台中地方
    法院94年度訴字第1040號卷第157頁）；另復稱：契約約定
    租金由買方收取等語。上訴人與訴外人白忠正就買賣前有無
    一同前往察看標的物，有無閱覽謄本資料、日後每月租金收
    取權利等事項，所述不符，證人即臺中縣大甲鎮○○路○段
    633號房地之承租人陳東仁於前案刑事庭審理中亦到庭結證
    稱：「（自訴代理人問：在本案兩造買賣的前後，白忠正或
    甲○有無向你詢問要搬遷的事情？）證人陳東仁答：沒有。
    這件事情我完全不知道，法院查封後我才知道為什麼會有這
    樣的事情。我不知道他們什麼時候買賣的。」等語。上訴人
    果確係實際出資購買系爭第482地號土地並欲自用系爭第482
    地號土地，按理其對上開攸關權利事項應會確實了解，更應
    會親自與原承租人磋商提前終止租約之事項，然卻無此過程
    ，其既不知原承租人之態度，又如何評估土地有無租賃負擔
    之不同價值及提前終止租約所需之額外成本以決定買賣之合
    理價格？又其所述簽約資金來源為所參加之互助會會首以現
    金80萬元自桃園至臺中交付，伊將此鉅款置於家中而未存放
    金融機構，係欲用以等待尚不可知之不動產買賣一語，核與
    常情有違。況除系爭買賣契約所約定之326萬價金外，依上
    訴人所述，其尚需負擔仲介費280萬元及排除租賃費用600萬
    元，然上訴人於前案審理中所證述之資金來源，復未能含括
    此二部分，難認上訴人所述屬實。
  (四)綜觀上情，上訴人與被上訴人約定委任代銷上開三筆土地，
    委託銷售之總價格則降為2,760萬元（並加註賣方不負責排
    除租賃）。訴外人白忠正將系爭土地中之第481、482-1地號
    土地部分簽訂買賣契約（由訴外唐信萬以訴外人舒飾公司名
    義為買受人），約定買賣價金為2,430萬元，再與上訴人共
    謀以上訴人之名義以326萬元購得系爭第482地號土地及其上
    同段第125號建物部分，卻向被上訴人佯稱買主即上訴人甲
    ○因做帳關係，所以將以不同人之名義，購買上開三筆土地
    等情，使被上訴人不疑有詐，陷於錯誤，乃當場先就前述(2)
    系爭第482地號土地及其上同段第125號建物部分，與上訴人
    簽訂買賣契約，約定買賣價金為326萬元，並收取現金100萬
    元。訴外人白忠正旋於同日另帶被上訴人至訴外人周秋煌代
    書事務所，與不知情之訴外人鍾佳燕、唐信萬會面，再就前
    述(1)第481、482-1地號土地部分簽訂買賣契約（由訴外唐信
    萬以訴外人舒飾公司名義為買受人），約定買賣價金為2,43
    0萬元。被上訴人嗣向訴外人唐信萬詢問，始知受騙，乃不
    願以上開三筆土地委託銷售總價格2,760萬元中之326萬元低
    價出售前述系爭第482地號土地及其上同段第125號建物予
    上訴人。上訴人乃向原審法院對被上訴人聲請假處分裁定而
    查封系爭不動產，另於94年4月8日向原審對被上訴人提起不
    動產所有權移轉登記之民事訴訟，嗣經原審以94年度訴字第
    1040號、本院95年度上字第89號及最高法院96年度台上字第
    2611號民事判決駁回本件上訴人甲○敗訴確定。另訴外人寶
    田好公司對被上訴人提起給付服務報酬事件，亦為臺灣臺北
    地方法院以96年度訴字第10380號民事判決駁回其訴在卷。
    因認前揭刑事判決所判認上訴人與訴外人白忠正間有共同詐
    欺被上訴人之犯意連絡與行為分擔一情，並無違誤。上訴人
    所辯顯悖一般交易常情，委無可採。
  (五)上訴人與訴外人白忠正既有共同詐欺被上訴人之不法行為，
    被上訴人嗣因發現被詐欺之情，乃撤銷系爭買賣契約，並拒
    絕辦理系爭不動產所有權移轉登記事宜，自屬有據。上訴人
    向原審法院對被上訴人聲請假處分裁定並查封系爭不動產，
    自係故意不法侵害被上訴人對於自有財產之處分自由權利，
    被上訴人依民法第184條及第195條第1項前段規定，訴請上
    訴人負損害賠償責任，自屬有據。被上訴人主張因此有非財
    產之損害呇15萬元之損害；按民法第195條第1項規定，不法
    侵害他人之自由、信用而情節重大者，被害人雖非財產上之
    損害，亦得請求賠償相當之金額。被上訴人因遭上訴人所為
    之假處分，致其無法自由處分系爭不動產，被上訴人對自有
    財產之自由權及信用自受侵害，被上訴人訴請上訴人賠償精
    神損失，核屬有據。爰審酌兩造所不爭執之學、經歷相關資
    料、上訴人於前案中所為經濟能力及收入之陳述、系爭不動
    產之價值暨假處分期間之長短等情，本院認被上訴人請求上
    訴人賠償之非財產上損害各15萬元，尚屬合理且未過高，爰
    予准許。
四、從而，被上訴人本於侵權行為之法律關係，訴請上訴人各給
    付被上訴人每人15萬元，及均自起訴狀繕本送達之翌日即97
    年8月27日起至清償日止，各按週年利率百分之5計算之利息
    範圍內，為有理由，爰予准許；原審就此所為上訴人敗訴之
    判決，核無不合，上訴論旨指摘原判決不當，聲明求為廢棄
    改判，非有理由，應予駁回。
五、本件事證已臻明確，兩造其餘攻擊防禦方法，經核均與判決
    結果無影響，爰不分別斟酌論述，附此敘明。
六、據上論結，本件上訴為無理由，依民事訴訟法第449條第1項
    、第78條、第463條、第392條，判決如主文。
中    華    民    國    98    年    6     月    10    日
                  民事第五庭    審判長法  官  林陳松
                                      法  官  古金男
                                      法  官  鄭金龍
以上正本係照原本作成。
不得上訴。
                                      書記官  姚錫鈞
中    華    民    國    98    年    6     月    11    日
                                                      Ｖ


司法院資訊處製作；財團法人民間司法改革基金會備份。
